臺灣高等法院刑事判決
109年度上訴字第4132號
上  訴  人  臺灣士林地方檢察署檢察官
被      告  洪家豐（原名洪志忠、洪鑫惠）






上列上訴人因被告違反毒品危害防制條例案件，不服臺灣士林地
方法院109年度審訴字第716號，中華民國109年9月29日第一審判
決（起訴案號：臺灣士林地方檢察署109年度毒偵字第961號），
提起上訴，本院判決如下：
    主  文
上訴駁回。
    理  由
一、本案經本院審理結果，認第一審判決對被告甲○○（原名洪志
    忠、洪鑫惠）諭知公訴不受理，核無不當，應予維持，並引
    用第一審判決書理由欄之記載（如附件）。
二、檢察官上訴意旨略以：原審以本件繫屬法院係於民國109年7
    月15日毒品危害防制條例修正施行之後，因而應適用新程序
    （應係聲請觀察勒戒）而諭知本件公訴不受理，固非無見，
    惟被告行為後，毒品危害防制條例於109年1月15日修正公布
    ，自109年7月15日施行，其中第20條、第23條將施用毒品之
    刑事處遇程序「5年後再犯」、「5年内再犯」之追訴要件，
    均修正為「3年後再犯」、「3年内再犯」，無論是否屬刑罰
    法律之變更，容有不同見解，惟參照修法理由認施用毒品者
    具「病患性犯人」之特質，並參諸世界各國之醫療經驗及醫
    學界之共識，咸認施用毒品成癮者，其心癮甚難戒除，如觀
    察、勒戒或強制戒治執行完畢釋放後，3年後始再施用第一
    級、第二級毒品之行為者，足見其有戒除毒瘾之可能，宜再
    採以觀察、勒戒方式戒除其身瘾及以強制戒治方式戒除其心
    瘾之措施，為能放寬觀察、勒戒或強制戒治制度之適用時機
    ，以協助施用者戒除毒癮而予以修正，故倘若被告前曾經觀
    察、勒戒及強制戒治後3年内再犯，符合立法意旨再犯率甚
    高之標準，其嗣後再犯施用毒品犯行，自應追訴處罰，反之
    ，若屬3年後再犯，則應依新法第20條第1項之規定裁定送觀
    察、勒戒。又若犯同條例第10條之罪，距最近1次犯該罪經
    觀察、勒戒或強制戒治執行完畢釋放後，已逾3年，即應令
    觀察、勒戒，不因其間是否因另犯該罪，經起訴、判刑或執
    行而受影響，俾落實此次寬厚刑事政策之變革（最高法院10
    9年台上字第3098號判決意旨參照）。是以，行為人若於109
    年7月15日新法施行前犯用第二級毒品罪，且於109年7月15
    日前繫屬法院，屬審判中之案件，應依修正後毒品危害防制
    條例第35條之1第2款規定，由法院依據修正後規定處理。則
    依修正後毒品危害防制條例規定，觀察、勒戒或強制戒治執
    行完畢釋放後，3年後再犯施用毒品罪者，應適用觀察、勒
    戒及強制戒治之規定，然若於3年内再犯施用毒品罪者，是
    應依法追訴。查被告確有於109年5月22日3時許，先 後施用
    第一級及第二級毒品等情，業據被告坦承不諱，且有起訴書
    所列證據在卷可稽，是其施用毒品犯行應屬明確。而被告於
    88年因施用毒品案件，經臺灣板橋地方法院（現更名為臺灣
    新北地方法院；以下機關均以現名銜稱）以88年度毒聲字第
    4626號裁定送觀察、勒戒後，認有繼續施用毒品之傾向，經
    同法院以89年度毒聲字第1167號裁定令入戒治處所施以強制
    戒治，迄89年11月24日停止強制戒治，而於90年2月14日強
    制戒治期滿，並經臺灣新北地方檢察署以91年度戒毒偵字第
    336號為不起訴處分確定，被告再犯本件施用毒品犯行與最
    近1次強制戒治執行完畢出所日相距已逾3年，是本件被告施
    用毒品犯行，既於109年7月15日前所犯，檢察官依修正前毒
    品危害防制條例規定提起公訴，起訴程序並未違背當時規定
    ，然揆諸首揭說明，為貫徹放寬觀察、勒戒或強制戒治制度
    之適用時機立法意旨，應依修正後毒品危害防制條例第35條
    之1第2款、第20條第1項規定，法院應依職權為觀察、勒戒
    之裁定，詎原審逕自判決本件公訴不受理，顯有判決不適用
    法則，爰請求撤銷原判決，更為適法判決等語。
三、經查：
(一)按毒品危害防制條例於109年1月15日修正公布，並於同年7
    月15日施行，修正後之該條例第20條第3項修正為「依前項
    規定為觀察、勒戒或強制戒治執行完畢釋放後，3年後再犯
    第10條之罪者，適用前2項之規定。」，同條例第23條第2 
    項修正為「觀察、勒戒或強制戒治執行完畢釋放後，3年內
    再犯第10條之罪者，檢察官或少年法院應依法追訴或裁定交
    付審理。」觀諸毒品危害防制條例第20條第3項、第23條第2
    項之修法理由略以：施用毒品者具「病患性犯人」之特質，
    並參諸世界各國之醫療經驗及醫學界之共識，咸認施用毒品
    成癮者，其心癮甚難戒除，如觀察、勒戒或強制戒治執行完
    畢釋放後，3年後始再有施用第一級、第二級毒品之行為者
    ，足見其有戒除毒癮之可能，宜再採以觀察、勒戒方式戒除
    其身癮及以強制戒治方式戒除其心癮之措施，為能放寬觀察
    、勒戒或強制戒治制度之適用時機，以協助施用者戒除毒癮
    ，爰修正第20條第3項、第23條第3項等語。可知本次修法對
    於施用毒品者，認具有病患性犯人性質，對初犯採觀察、勒
    戒或強制戒治等治療方式以戒除其身癮及心癮，並放寬施以
    觀察勒戒或強制戒治之適用時機，倘前述觀察、勒戒或強制
    戒治後「3年後再犯」，顯見前所實施治療方式已足以遮斷
    其施用毒品之癮，為期自新，應裁定觀察勒戒，以協助施用
    者徹底戒除毒癮。但對於第3次（或第3次以上）再度施用毒
    品之時間，距最近1次觀察、勒戒或強制戒治執行完畢釋放
    後已逾3年者，應適用同條例第20條第3項，抑或同條例第23
    條第2項規定處理，法律並未明確規定，惟最高法院已明示
    該院95年度第7次及97年度第5次刑事庭會議決議，不再供參
    考（見最高法院109年8月11日第3次刑事庭會議決議及多數
    見解）；基於罪刑法定之明確性原則、法條之文義解釋，參
    諸觀察、勒戒等治療處置乃結合醫師、觀護人、社工心理諮
    商等不同領域之專業人員參與之保安處分措施，其目的無非
    希望施用毒品者能戒斷毒癮，改變其病態行為，在憲法保障
    人身自由、生存權、健康權等基本人權之規範下，由國家在
    資源許可的範圍內，善盡維護國民身心健康的最低限度保護
    義務；本次修正之毒品危害防制條例第20條第3項及第23條
    第2項，雖僅將原條文之再犯期間由「5年」改為「3年」，
    惟鑑於將施用毒品者監禁於監獄內，僅能短期間防止其接觸
    毒品，因慣用毒品產生之「心癮」根本無法根除，並慮及毒
    品條例施行多年累積之戒毒經驗及實效，暨逐步擴充之醫療
    、戒癮機構、專業人力、社區支援系統等資源，尤以本次毒
    品條例第24條修正，擴大檢察官對施用毒品者附條件緩起訴
    處分之範圍，使其能視個案具體情形給予適當多元社區處遇
    ，本次修正後對於施用毒品者之思維，自應與時俱進，擺脫
    以往側重於「犯人」身分之處罰，著重其為「病患」之特質
    ，並以「治療」疾病為出發點，重新評價前揭所謂「3年後
    再犯」之意義；毒品戒除不易，須經長期且持續之治療，施
    用毒品者既被視為「病患性犯人」，最佳處遇方式即為治療
    。對於施用毒品者之治療方式，有機構外之處遇（如自行赴
    醫院戒癮、附命完成戒癮治療緩起訴處分等），或機構內之
    觀察、勒戒或強制戒治；至對施用毒品者科以刑罰，無非在
    運用刑罰之一般預防功能以嚇阻毒品之施用。監獄為執行場
    所而非戒癮專責機構，針對施用毒品者及其再犯之特性，法
    務部於106年12月5日頒訂之「科學實證之毒品犯處遇模式計
    畫」，目的即是積極引進地區醫療體系之協助，提供毒癮戒
    治，落實社區追蹤輔導及治療之銜接，俾修復創傷、預防再
    犯。惟刑罰因涉及人身自由之基本權，故於施用毒品初犯時
    皆以傳統之機構外或機構內處遇方式治療，如再施用毒品時
    ，始科以刑事責任。而當刑罰處遇仍不能有效幫助施用毒品
    者改善惡習時，即表示無法以此方式發揮治療效果，若繼續
    施以刑罰只具懲罰功能，不僅無法戒除毒癮，更漸趨與社區
    隔離，有礙其復歸社會。基於憲法應保障人民之生存權，及
    根據每個國民生存照顧需要提供基本給付之理念，為協助施
    用毒品者戒除毒癮復歸社會，對於經監獄監禁處遇後仍再犯
    之施用毒品者，更應恢復以機構內、外之治療協助其戒除毒
    癮。此即本次修正毒品危害防制條例第20條第3項關於施用
    毒品者所謂「3年後再犯」係何所指之立法真諦。除檢察官
    優先適用第24條命附條件緩起訴處分處遇（不論幾犯，亦無
    年限）外，對於施用毒品初犯者，即應適用第20條第1項、
    第2項為機構內之觀察、勒戒或強制戒治；若於上開機構內
    處遇執行完畢釋放後，於「3年內再犯」者，依第23條第2項
    規定，應依法追訴；倘於「3年後再犯」自應再回歸到傳統
    醫療體系機構內重為觀察、勒戒或強制戒治之治療。是對於
    戒除毒癮不易者，唯有以機構內、外處遇及刑事制裁等方式
    交替運用，以期能控制或改善其至完全戒除毒癮。綜上，對
    於毒品危害防制條例第20條第3項及第23條第2項所謂「3年
    後（內）再犯」，應跳脫以往窠臼，以「3年」為期，建立
    「定期治療」之模式。其規定中所謂「3年後再犯」，只要
    本次再犯（不論修正施行前、後）距最近1次觀察、勒戒或
    強制戒治執行完畢釋放，已逾3年者，即該當之，不因其間
    有無犯第10條之罪經起訴、判刑或執行而受影響（最高法院
    109年度台上字第3240號、第4105號判決意旨參照）。
(二)又按依增訂之毒品危害防制條例第35條之1第1款規定，於10
    8年12月17日修正之條文施行前犯第10條之罪之案件，於修
    正施行後，偵查中之案件，由檢察官依修正後規定處理；審
    判中之案件，由法院或少年法院依修正後規定處理；依修正
    後規定應為不起訴處分或不付審理之裁定者，法院或少年法
    院應為免刑之判決或不付審理之裁定。因此，依109年7月15
    日修正施行之毒品危害防制條例規定應行觀察、勒戒之施用
    毒品者，若其施用毒品之行為時間在109年7月15日以前，於
    109年7月15日之後尚未經起訴或聲請簡易判決處刑而繫屬於
    法院，即應由尚在偵查中之承辦檢察官依修正後之規定處理
    ，並非逕予起訴或聲請簡易判決處刑；若仍予以起訴或聲請
    簡易判決處刑，即屬「起訴之程序違背規定」，依刑事訴訟
    法第303條第1款，法院即應為公訴不受理之諭知。
(三)本案被告前於88年間因施用毒品案件，經臺灣新北地方法院
    以88年度毒聲字第4626號裁定送觀察、勒戒後，認有繼續施
    用毒品之傾向，經同法院以89年度毒聲字第1167號裁定令入
    戒治處所施以強制戒治，迄至89年11月24日停止強制戒治出
    所，而於90年2月14日強制戒治期滿，並經臺灣新北地方檢
    察署以91年度戒毒偵字第336號為不起訴處分確定，此後被
    告所涉各該施用毒品犯行，固經起訴判刑或執行，然均未再
    受觀察、勒戒或強制戒治處分等情等情，有本院被告前案紀
    錄表、在監在押全國紀錄表、上開不起訴處分書各1份在卷
    可憑；本案被告被訴於「109年5月22日3時許」，施用第一
    級毒品海洛因、第二級毒品甲基安非他命之犯行，距其最近
    1次犯施用毒品罪經依法強制戒治執行完畢之「90年2月14日
    」，期間已逾3年，揆諸前揭說明，本案應依修正後之毒品
    危害防制條例第20條第3項、現行毒品危害防制條例第24條
    等規定，重啟處遇程序；且本案係於109年7月27日始繫屬於
    原審法院，有臺灣士林地方檢察署109年7月27日士檢家律10
    9毒偵961字第1099033869號函及其上原審收文章戳在卷可查
    （見原審卷第5頁），是本案依增訂之毒品危害防制條例第3
    5條之1第1項，應由檢察官依修正後規定處理，即依修正後
    毒品危害防制條例第20條第1項、第3項規定向法院聲請裁定
    觀察勒戒或依同條例第24條為附命戒癮治療緩起訴處分，檢
    察官逕行提起公訴，起訴程序即屬違背規定，且無從補正；
    原審法院因而依據刑事訴訟法第303條第1款、第307條規定
    ，不經言詞辯論，諭知本件公訴不受理，於法並無違誤。檢
    察官提起上訴主張本案應由法院依職權裁定觀察勒戒等語，
    要與前揭法律規定不符，難認有據，其上訴核無理由，應予
    駁回，且不經言詞辯論為之。　
據上論斷，應依刑事訴訟法第368條、第372條、第373條，判決
如主文。　　
中　　華　　民　　國　　109 　年　　12　　月　　28　　日
　              　刑事第十八庭  審判長法　官  何俏美
                                      法　官  黃紹紘
                                      法　官  陳海寧
以上正本證明與原本無異。
施用第二級毒品部分不得上訴。
施用第一級毒品部分如不服本判決，應於收受送達後20日內向本
院提出上訴書狀，其未敘述上訴之理由者並得於提起上訴後20日
內向本院補提理由書（均須按他造當事人之人數附繕本）「切勿
逕送上級法院」。
                                      書記官  謝文傑
中　　華　　民　　國　　109 　年　　12　　月　　30　　日
附件：
臺灣士林地方法院刑事判決
                                    109年度審訴字第716號
公　訴　人　臺灣士林地方檢察署檢察官
被　　　告　甲○○　男　民國00年00月0日生
                    身分證統一編號：Z000000000號
                    籍設新北○○○○○○○○
                    居臺北市○○區○○○路0段00巷00號1樓
                    （現因另案於法務部○○○○○○○執行
                    中）
上列被告因毒品危害防制條例案件，經檢察官提起公訴（109 年
度毒偵字第961 號），本院判決如下：
    主  文
本件公訴不受理。
    理  由
一、公訴意旨略以：被告甲○○曾因施用毒品案件，經法院裁定送
    觀察、勒戒及強制戒治，執行完畢後經檢察官為不起訴處分
    確定，復於5 年內再犯施用毒品犯行，經法院判決處有期徒
    刑10月確定；詎仍不知悔改，於民國109 年5 月22日3 時許
    ，在某不詳地點，先後施用第一級毒品海洛因及第二級毒品
    甲基安非他命。嗣於同日14時52分許，行經臺北市大同區延
    平北路4 段294 巷口時，為警盤查並當場扣得海洛因殘渣袋
    1 個，另經採尿送驗後呈安非他命、甲基安非他命、嗎啡、
    可待因陽性反應，始悉上情，因認被告涉犯毒品危害防制條
    例第10條第1 項、第2 項之施用第一級、第二級毒品罪嫌等
    語。
二、按起訴之程序違背規定者，應諭知不受理之判決，並得不經
    言詞辯論為之，刑事訴訟法第303 條第1 款、第307 條定有
    明文。又修正毒品危害防制條例第20條第3 項規定：「依前
    項規定為觀察、勒戒或強制戒治執行完畢釋放後，3 年後再
    犯第10條之罪者，適用前2 項之規定」，第23條第2 項規定
    ：「觀察、勒戒或強制戒治執行完畢釋放後，3 年內再犯第
    10條之罪者，檢察官或少年法院（地方法院少年法庭）應依
    法追訴或裁定交付審理」，則其再犯（含3 犯以上）如距最
    近一次犯該罪經依第20條第1 項、第2 項規定令觀察、勒戒
    或強制戒治執行完畢釋放後，已逾3 年者，既非「3 年內再
    犯」，即應依第3 項規定再令觀察、勒戒，不因其間是否另
    犯該罪經起訴、判刑或執行而受影響。不能僅憑第20條第3
    項修法理由關於「3 年後『始再』有施用」之記載，謂僅限於
    觀察、勒戒或強制戒治執行完畢釋放後3 年內未曾再犯之被
    告，始有其適用。否則即超出法條文義，予被告法律所無之
    限制，亦違此次修法對施用毒品之「病患性犯人」，放寬觀
    察、勒戒或強制戒治之適用時機，以協助施用者戒除毒癮之
    刑事政策意旨（最高法院109 年度台上字第3135號、第3260
    號判決要旨參照）。另依毒品危害防制條例第35條之1 第1 
    款規定：偵查中之案件，由檢察官依修正後規定處理。而所
    謂偵查中，參諸刑事訴訟法第108 條第3 項規定，於起訴案
    件，係至卷宗及證物送交法院繫屬前（最高法院106 年度台
    上字第402 號判決參照）。
三、被告甲○○前於88年因施用毒品案件，經臺灣板橋地方法院（
    現更名為臺灣新北地方法院）以88年度毒聲字第4626號裁定
    送觀察、勒戒後，認有繼續施用毒品之傾向，經同法院以89
    年度毒聲字第1167號裁定令入戒治處所施以強制戒治，迄89
    年11月24日停止強制戒治，而於90年2 月14日強制戒治期滿
    ，並經臺灣板橋地方法院檢察署（現更名為臺灣新北地方檢
    察署）以91年度戒毒偵字第336 號案件為不起訴處分確定，
    有臺灣高等法院被告前案紀錄表、前開不起訴處分書影本在
    卷可參，則其於109 年5 月22日先後施用第一級、第二級毒
    品之本案犯行，距離最近1 次經觀察勒戒執行完畢釋放後，
    已逾3 年，且本案係於109 年7 月27日始繫屬本院，此有臺
    灣士林地方檢察署109 年7 月27日士檢家律109 毒偵961字
    第1099033869號函上之本院收文戳可憑，揆諸前開說明，本
    案依毒品危害防制條例第35條之1 第1 款規定，檢察官本應
    依修正後毒品危害防制條例第20條第1 項、第3 項規定，聲
    請本院裁定令被告入勒戒處所施以觀察、勒戒，卻誤為逕行
    提起公訴，其起訴之程序自屬違背規定，爰不經言詞辯論，
    逕為諭知不受理之諭知。
據上論斷，應依刑事訴訟法第303 條第1 款、第307 條，判決如
主文。
中    華    民    國   109    年    9     月    29    日
                  刑事第二庭審判長法　官  蔡守訓
                                  法  官  李郁屏
                                  法  官  蘇怡文
以上正本證明與原本無異。
如不服本判決，應於判決送達後20日內敘明上訴理由，向本院提
出上訴狀（應附繕本），上訴於臺灣高等法院。其未敘述上訴理
由者，應於上訴期間屆滿後20日內向本院補提理由書「切勿逕送
上級法院」。
                                 書記官  林孟君
中    華    民    國   109    年    9     月    29    日